【裁判字號】    94,交聲,1843
【裁判日期】    950313
【裁判案由】    交管條例聲異
【裁判全文】
臺灣板橋地方法院交通事件裁定        94年度交聲字第1843號
原處分機關  交通部公路總局臺北區監理所
異  議  人
即受處分人  駿暉工程有限公司
代  表  人  甲○○
代  理  人  陳峰富律師
            蕭世光律師
            張簡勵如律師
上列受處分人即異議人因違反道路交通管理處罰條例案件，對於
交通部公路總局臺北區監理所於民國九十四年八月二十九日以北
監自裁字第裁四０－Ｚ00000000號所為之裁決處分（該
裁決處分誤載受處分人為丁○○，嗣原處分機關於九十四年十二
月八日以同字號對駿暉工程有限公司更為裁決處分；原舉發案號
：內政部警政署國道公路警察局九十四年八月三日公警局交字第
七00000000號），聲明異議，本院裁定如下：
    主  文
原處分撤銷。
駿暉工程有限公司不罰。
    理  由
一、本件原處分意旨略以：汽車駕駛人丁○○未領有駕駛執照，
    於民國九十四年七月五日上午八時三十分許，駕駛異議人即
    受處分人駿暉工程有限公司所有之車牌號碼二五０－ＱＡ號
    自用大貨車，行經國道三號公路北上四十六公里處，為警攔
    停製單舉發，乃依道路交通管理處罰條例第二十一條之一第
    一項第一款規定處汽車所有人即異議人罰鍰新臺幣（下同）
    六萬元，並吊扣汽車牌照三個月等語。
二、本件聲明異議意旨略以：異議人經營各類道路標線標誌施工
    業務，均按照法令正派經營，從未有僥倖之心態，以牟取不
    法之利益，異議人所僱用之駕駛人均持用有效駕照，本件舉
    發使用註銷駕駛執照之駕駛人丁○○雖為訴願人僱用之現場
    施工人員，然非駕駛人之職務，舉發當日公司所有車牌號碼
    二五０－ＱＡ號大貨車，出勤駕駛人為乙○○，據乙○○陳
    述，其行經臺北縣三鶯交流道時，因胃部突然絞痛難涯迫停
    路肩，休息片刻後仍然相當疼痛，遂私下央請丁○○幫忙駕
    駛，其躺坐駕駛右側坐位。異議人對於所僱用駕駛人監督管
    理之責任，於僱用駕駛人時，已確實掌握駕駛人持用有效駕
    照，異議人原本並相當注意出勤駕駛人身分確認，駕駛人（
    即乙○○）因上情而由丁○○幫忙駕駛實非訴願人所能注意
    之範圍等情，爰請求撤銷原處分云云。
三、按汽車駕駛人駕駛聯結車、大客車、大貨車，有未領有駕駛
    執照駕車或使用註銷之駕駛執照駕車者，汽車所有人及駕駛
    人各處四萬元以上八萬元以下罰鍰，並當場禁止該汽車駕駛
    人繼續駕駛及扣留其車輛牌照；汽車所有人如已善盡查證駕
    駛人駕駛執照資格之注意，或縱加以相當之注意而仍不免發
    生違規者，汽車所有人不受本條之處罰，道路交通管理處罰
    條例第二十一條之一第一項第一款、第五款及第四項分別定
    有明文。
四、經查：
  (一)本件汽車駕駛人丁○○僅領有普通小客車駕駛執照，卻於九
    十四年七月五日上午八時三十分許，違規駕駛異議人所有之
    車牌號碼二五０－ＱＡ號自用大貨車，行經國三公路北上四
    十六公里處，經內政部警政署國道公路警察局警員丙○○、
    林茂棟攔停製單舉發，並經原處分機關交通部公路總局臺北
    區監理所對於汽車所有人即異議人裁處罰鍰六萬元，並吊扣
    牌號三個月（原處分機關誤植受處分人為丁○○，業於九十
    四年十二月八日以同字號更正在案）等事實，固有內政部警
    政署國道公路警察局九十四年八月三日公警局交字第七六０
    六００九０七號舉發違反道路交通管理事件通知單以及交通
    部公路總局臺北區監理所九十四年十二月八日北監自裁字第
    裁四０－Ｚ00000000號違反道路交通管理事件裁決
    書各一紙附卷可稽，且異議人亦不否認上情。
  (二)惟汽車所有人將其所有之汽車借予他人使用時，應善盡查證
    駕駛人駕駛執照資格之注意義務，已如前述。而人民違反法
    律上之義務而應受行政罰之行為，法律無特別規定時，雖不
    以出於故意為必要，仍須以過失為其責任條件。但應受行政
    罰之行為，僅須違反禁止規定或作為義務，而不以發生損害
    或危險為其要件者，推定為有過失，於行為人不能舉證證明
    自己無過失時，即應受處罰，司法院大法官會議解釋第二七
    五號解釋可資參照，故本件異議人是否應受如原處分機關裁
    處之罰鍰，在於異議人是否有過失，即已否善盡其注意義務
    為據。異議人之代表人甲○○於本院審埋時陳稱：這件事情
    公司不曉得，因為一輛車就會配一個司機和一個領班，早上
    由工廠準備今天要工作之項目和材料到工地施工，渠等回來
    公司是伊可以看得到的，出去外面的話，除非伊到現場巡察
    工地才會知道等語。而證人即本件違規駕駛人丁○○到庭結
    證稱：伊等是一部車配一個司機、一個領班、三個操作員，
    伊等工作是畫交通標線，領班要設計車道線寬，司機要開車
    、移車，操作員負責劃線、清除障礙物；當天是七點半上班
    ，大約半個小時準備，八點或八點多一點從公司出發要去基
    隆劃線，伊是領斑，游鍾元是司機，還有三個操作員簡進財
    、陳金龍、陳銘銓；伊等從三鶯交流道上去後，司機游鍾元
    就說胃不舒服，好像有胃痙攣之症狀，伊叫游鍾元停在路邊
    休息一下，但休息之後沒有好，伊就叫游鍾元去車後面躺一
    下，伊開車下土城交流道去西藥房買胃乳，但經過樹林收費
    站時，因伊沒有去過磅，交通警察就用指揮棒叫伊開到旁邊
    停，問伊駕照，伊說沒有帶，警察查了結果發現伊駕照被註
    銷；當時游鍾元發生狀況，伊沒有跟公司說，伊被開單時，
    也沒有跟公司說，一直到快下班時，伊才打電話跟老闆甲○○說被開單了等語；證人游鍾元亦於本院結證稱：平日伊是
    從家裡出發到公司上班，到公司之後，領班就會說工地在哪
    裡，要準備什麼料，伊負責換瓦斯，準備好就出門，大概八
    點從公司出發，一起出發的有領班丁○○和簡進財、陳金龍
    、陳銘銓；伊當天上高速公司前，胃就很不舒服，伊把車停
    在引道旁的路肩休息，休息一段時間，領班說要先幫伊開，
    伊在後面躺著休息，過收費站之後就被警察攔下來等語；證
    人即舉發本件違規事件之國道公路警察局第九警察隊警員丙○○於本院審理時證述稱：當時伊與林茂棟執行巡邏勤務，
    發現這部自大貨車沒有依照規定過樹林地磅，就攔下來檢查
    駕駛人證件，駕駛丁○○說渠駕照沒有帶，伊等透過無線電
    透過值班臺向監理站查詢駕駛人資料，發現渠領有小型車駕
    駛執照但被註銷；當時丁○○有說司機身體不舒服，才由渠
    來開車等語。前開證人丁○○、游鍾元、丙○○證述情節均
    互核相符，且有異議人提出之富民西藥房之收據、游鍾元持
    有之職業大客車駕駛執照影本各一件及已開封使用之胃乳空
    袋一只在卷足憑，足見當日異議人原安排領有職業大客車駕
    駛執照之司機游鍾元駕駛其所有之車牌號碼二五０－ＱＡ號
    自用大貨車，惟在游鍾元等人離開異議人營業處所前往預定
    施工地點途中，游鍾元因突發性胃痛且其不適狀況無法立即
    排除之情形下，始由原非司駕駛之職之丁○○暫代駕駛前往
    藥局購買胃乳服用。則衡諸常情，駕駛人駕駛車輛行駛於道
    路上，因車輛所有人無從監督及查知之偶發性原因，致由未
    領有合格駕駛執照者駕車，除車輛所有人事前可預料而加以
    告誡外，實無法歸責於車輛所有人。法律之所以課予汽車所
    有人上開注意義務，係為確保交通安全，期藉此擔保義務，
    使所有人謹慎為之，然並非屬無過失責任之範疇，今異議人
    既已對駕駛人之駕駛資格善盡查證及管理之責，仍因上開不
    可預料之偶發原因，致其事實上無從注意或監督，依前述說
    明，異議人既已盡其注意義務，若因丁○○及乙○○之過失
    ，而認應苛責於異議人，亦與一般國民認知不符，屬期待不
    能。
  (三)綜上所述，原處分機關認定受處分人有前開違反道路交通管
    理處罰條例之違規事實，且援引道路交通管理處罰條例第二
    十一條之一第一項第一款，裁決異議人罰鍰六萬元，吊扣汽
    車牌照三個月，核屬不當，本件異議人聲明異議為有理由，
    自應由本院將原處分撤銷，並自為裁處，諭知受處分人不罰
    ，以資適法。
五、依道路交通案件處理辦法第二十條前段，裁定如主文。
中    華    民    國    95    年    3     月    13    日
                  交通法庭  法  官  王  瑜  玲
上列正本證明與原本無異。
如不服本裁定，應於裁定送達後5日內向本院提出抗告狀。
中    華    民    國    95    年    3     月    15    日
                            書記官  黃  頌  棻


司法院資訊處製作；財團法人民間司法改革基金會備份。
